【裁判字號】    97,上易,545
【裁判日期】    990713
【裁判案由】    返還不當得利
【裁判全文】
臺灣高等法院民事判決                 97年度上易字第545號
上 訴 人即
被 上 訴人  花蓮區中小企業銀行股份有限公司
法定代理人  葉  露（即中央存款保險股份有限公司接管小組召
            集人）
訴訟代理人  鄭建國律師
被 上 訴人
即 上 訴人  驛駿投資股份有限公司
法定代理人  甲○○
訴訟代理人  陳淑芬律師
            乙○○律師
被 上 訴人  丙○○
上列當事人間請求返還不當得利事件，兩造對於中華民國97年5
月12日臺灣臺北地方法院97年度訴字第1679號第一審判決分別提
起上訴，本院於民國99年6月29日言詞辯論終結，判決如下：
    主  文
兩造上訴均駁回。
第二審訴訟費用由兩造各自負擔。
    事實及理由
甲、程序方面：
一、本件花蓮區中小企業銀行股份有限公司（下稱花蓮企銀）依
    民法第179條規定請求返還不當得利，其訴訟標的法律關係
    非基於其違背職務行為所生之侵權行為或債務不履行之損害
    賠償請求權，自不生金融重建基金條例第17條第2項所定存
    保公司以自己名義提起訴訟之問題，是花蓮企銀以自己名義
    提起本件訴訟，尚無當事人不適格之問題，先予敘明。
二、驛駿投資股份有限公司（下稱驛駿公司）原法定代理人林秋
    芬已變為甲○○，有其提出之公司變更登記表影本可證（見
    本院卷第134頁），茲據其聲明承受訴訟，於法相符，應予
    准許。
乙、實體方面：
一、上訴人即被上訴人花蓮企銀主張：被上訴人丙○○於民國（
    下同）93年2月16日至93年3月21日之間，受伊公司法人董事
    永佳昌股份有限公司（下稱永佳昌公司）之指派，擔任該公
    司之法人董事代表。被上訴人即上訴人驛駿公司則於93年12
    月22日至94年6月19日之間，擔任伊公司之法人董事。伊於
    丙○○、驛駿公司擔任法人董事代表及法人董事期間內，均
    依91年6月14日（91年度）股東常會之決議，按月支付董事
    報酬，丙○○為新台幣（下同）150,000元；驛駿公司共計
    1,400,000元。然伊公司91年度股東常會決議將章程第28條
    「董事、監察人之車馬費由股東常會決定之」修訂為第24條
    「董事、監察人之報酬由董事會議定之」乙節，因其決議內
    容違反法律規定，業經臺灣花蓮地方法院以95年度訴字第22
    7號判決確認該決議無效，並經臺灣高等法院花蓮分院以95
    年度上字第63號判決駁回上訴確定。是伊據以給付上開董事
    報酬之股東常會決議，既經法院確定判決宣告無效在案，且
    股東會決議因違背法令而無效者，係屬自始、當然、確定不
    生效力，並非效力未定之法律行為，已無從因事後追認（或
    承認）而變為有效，伊給付各該報酬，已自始失其目的，其
    情形與上述未經章程明訂或未經股東會決議而領取者，並無
    二致，縱使董事與公司間（或法人董事與其指派之法人董事
    代表間）有民法上之委任關係，然就不應支領或溢領之部分
    ，仍有不當得利法律關係之適用，而丙○○與驛駿公司受領
    相關董事報酬，既失其依據，自屬無法律上原因而受利益，
    致伊受有損害，伊自得依民法第179條規定請求返還其所受
    利益等情，求為命丙○○給付15萬元、驛駿公司給付140萬
    元，並均自起訴狀繕本送達翌日起至清償日止，按年息百分
    之5計算之利息之判決。
二、驛駿公司與丙○○則以下列情詞，資為抗辯：
  (一)依公司法第192條第4項、第196條規定，花蓮企銀與驛駿公
    司間為民法「有償委任」之關係，驛駿公司依法原應享有報
    酬，非無法律上原因。且臺灣高等法院花蓮分院95年度上字
    第63號判決，僅係確認花蓮企銀91年6月14日股東常會所為
    修正其公司章程第24條「董事、監察人之報酬由董事會議定
    之」之決議為無效，並非對伊等受領董事之報酬有所非難。
    花蓮企銀既於其93年11月8日之93年股東臨時會討論事項第
    八案重新決議，發放董事及監察人月報酬金及專業津貼每月
    各十萬元，本即符合公司法第192條第4項、第196條關於公
    司與董事間之委任關係及委任報酬之規定，並已治癒公司章
    程第24條之瑕疵。
  (二)花蓮企銀向丙○○之直接給付，乃係永佳昌公司為履行其與
    丙○○間「有償委任」關係給付報酬利益之義務，依「縮短
    給付」之法理，轉請花蓮企銀於履行其與永佳昌公司間「有
    償委任」關係給付報酬利益義務之際，直接給付予丙○○，
    並非花蓮企銀與丙○○間有任何「有償委任」關係存在。縱
    因花蓮企銀之公司章程第24條規定之決議為無效，致其與永
    佳昌公司間之「有償委任」關係不成立或無效，花蓮企銀對
    丙○○並無不當得利請求權，其不當得利請求權應僅存在於
    花蓮企銀與永佳昌公司之間。
三、原審就花蓮企銀之請求為其一部勝訴、一部敗訴之判決，即
    判命驛駿公司給付1,214,500元及自起訴狀繕本送達翌日（
    97年1月15日）起算之法定遲延利息，而駁回其餘部分之請
    求。花蓮企銀與驛駿公司均不服，分別提起上訴。花蓮企銀
    上訴聲明：(一)原判決關於駁回後開第二項之訴部分廢棄。(二)
    丙○○應給付花蓮企銀136,750元及自起訴狀繕本送達翌日
    起至清償日止按年息百分之五計算之利息（就原審駁回對丙
    ○○其餘13,250元本息，及對驛駿公司其餘185,500元本息
    部分之請求，未據聲明不服，已告確定，此部分本院即毋庸
    再予論述）；丙○○之答辯聲明：花蓮企銀之上訴駁回。驛
    駿公司上訴聲明：(一)原判決對其不利部分廢棄。(二)上開廢棄
    部分，花蓮企銀在第一審之訴駁回；花蓮企銀答辯聲明：驛
    駿公司之上訴駁回。
四、本件經依民事訴訟法第463條、第270條之1第1項第3款規定，
    整理兩造不爭執事項並協議兩造簡化爭點為：
  (一)兩造不爭執事項：
    1.丙○○於93年2月16日至93年3月21日之間，受花蓮企銀法
      人董事永佳昌公司之指派，擔任該公司之法人董事代表。
      驛駿公司則於93年12月22日至94年6月19日之間，擔任花
      蓮企銀之法人董事。花蓮企銀於丙○○、驛駿公司擔任法
      人董事代表及法人董事期間內，均依91年6月14日91年度
      股東常會之決議修訂公司章程第24條「董事、監察人之報
      酬由董事會議定之」，而按月支付董事報酬，丙○○於93
      年2月25日至93年3月16日間支領車馬費13,250元、專業津
      貼136,750元計為150,000元；驛駿公司則共計1,400,000
      元。
    2.花蓮企銀上開股東常會決議，因其內容違反法律規定，業
      經臺灣花蓮地方法院以95年度訴字第227號判決確認該決
      議無效，並經臺灣高等法院花蓮分院以95年度上字第63號
      判決駁回上訴確定。
    3.訴外人林鈞銘所提撤銷上開確定判決之訴訟，業經臺灣高
      等法院花蓮分院以98年度撤更(一)字第1號判決、最高法院
      99年度台上字第420號裁定駁回確定。
  (二)兩造之爭點：
    1.驛駿公司領取其擔任花蓮企銀法人董事期間（93年12月22
      日至94年6月19日）之董事報酬1,214,500元，是否無法律
      上之原因？花蓮企銀得否依不當得利之法律關係請求返還
      ？
    2.丙○○於93年2月16日至93年3月21日間受花蓮企銀法人董
      事永佳昌公司之指派，擔任該公司法人董事代表，領取董
      事報酬136,750元，是否無法律上之原因？花蓮企銀得否
      依不當得利之法律關係請求返還？
五、茲就上開爭點分述如下：
  (一)驛駿公司領取其擔任花蓮企銀法人董事期間（93年12月22日
    至94年6月19日）之董事報酬1,214,500元，是否無法律上之
    原因？花蓮企銀得否依不當得利之法律關係請求返還？
    1.按董事之報酬，未經章程訂明者，應由股東會議定之，此
      項規定於監察人亦準用之。又公司與董事、監察人間之關
      係，除本法另有規定外，依民法關於委任之規定，公司法
      第192條第3項、第196條、第216條第3項、第227條分別定
      有明文。本件花蓮企銀股東會固可於章程訂明董監事報酬
      之支給方式，惟按股東對於會議之事項，有自身利害關係
      致有害於公司利益之虞時，不得加入表決，並不得代理他
      股東行使其表決權；又股東會之決議，對依同法第178條
      規定不得行使表決權之股份數，不算入已出席股東之表決
      權數，此項規定於董事會決議準用之，公司法第178條、
      第180條第2項、第206條第2項分別定有明文。是攸關董事
      本身利害關係事項，董事會亦不得自行決議，如利害關係
      事項攸關全體董事，該全體董事均不得出席行使表決權。
      而董監事報酬事項之多寡，非但攸關董監事自身利害關係
      事項，且關係公司盈餘分派，董事會更不得自行決議。故
      花蓮企銀91年度股東常會決議將章程第28條修訂為第24條
      「董事、監察人之報酬由董事會議定之」，其內容因違反
      法令，經臺灣高等法院花蓮分院95年度上字第63號判決確
      認該決議無效確定，訴外人林鈞銘提起撤銷該確定判決之
      訴訟，亦經同院以98年度撤更(一)字第1號判決、最高法院
      99年度台上字第420號裁定駁回確定在案（見四、(一)兩造
      不爭執事項2.、3.），則花蓮企銀本此決議所為董事、監
      察人報酬之發放即失依據。
    2.按無法律上之原因而受利益，致他人受損害者，應返還其
      利益。雖有法律上之原因，而其後已不存在者，亦同。民
      法第一百七十九條定有明文。而此所謂法律上之原因，係
      指受益人取得利益或保留利益之法律上原因，受益人如有
      法律上原因而受利益，他方即使受損害，亦不構成不當得
      利。而在因給付而受利益之情形，受益人受有利益是否無
      法律上原因，則應以其受領給付之原因是否欠缺為斷。本
      件驛駿公司於93年12月起至94年6月止擔任花蓮企銀法人
      董事，並依花蓮企銀91年度股東常會之決議領取報酬1,40
      0,000元，為兩造所不爭，並有支領報酬明細可證（見原
      審卷第17、18頁），而花蓮企銀91年度之股東常會有關董
      事報酬之決議既經法院判決確認其為無效，則其依91年度
      之決議所領取之報酬即屬欠缺法律上原因而受利益，造成
      花蓮企銀之損害。但因其仍有領取91年度之前有效之股東
      會決議報酬數額之法律上原因，故驛駿公司領取前開1,40
      0,000元之報酬，應扣除之前有效決議報酬數額後之金額
      。而兩造對91年度前花蓮企銀股東會決議董事報酬為13,2
      50元均無所爭，且有85年度股東常會議事錄在卷可佐（見
      原審卷第94、95頁），則驛駿公司得具領每月13,250元之
      報酬，自屬有據，原審扣除驛駿公司可領共185,500元，
      認其所應返還之不當得利為1,214,500元（花蓮企銀就原
      審駁回其餘部分之請求，未據聲明不服），則花蓮企銀就
      此部分依不當得利之法律關係請求驛駿公司返還，並自訴
      狀繕本送達翌日起算法定遲延利息，自有理由，應予准許
      。
    3.驛駿公司另抗辯：縱伊據以支領董事報酬之股東會決議經
      判決確認為無效，致其所領報酬成立不當得利，應屬「因
      不法原因而為給付」，依民法第180條第4款規定，花蓮企
      銀亦不得請求返還云云，核屬新攻擊防禦方法，驛駿公司
      又未能依民事訴訟法第447條第2項規定提出證據以釋明其
      有同法條第1項但書各款所列事由，其所為此部分抗辯應
      予駁回。
    4.驛駿公司又抗辯花蓮企銀請求返還其所支領之董事報酬，
      有違誠信原則乙節，第因花蓮企銀係就逾越其原85年度股
      東會決議董監報酬部分請求返還，且係就全體董監而為請
      求，並非選擇性請求，尚無違反誠信原則之可言，其此部
      分抗辯，亦不足採。
  (二)丙○○於93年2月16日至93年3月21日間受花蓮企銀法人董事
    永佳昌公司之指派，擔任該公司法人董事代表，領取董事報
    酬136,750元，是否無法律上之原因？花蓮企銀得否依不當
    得利之法律關係請求返還？
    1.丙○○為花蓮企銀之法人董事永佳昌公司所指派之自然人
      代表，已如前述，並有永佳昌公司之改派書附卷為憑（見
      原審卷第14頁），依該改派書所載「本公司…原董事代表
      何屏東，改派丙○○擔任，自93年2月16日生效」，可知
      永佳昌公司始與花蓮企銀間有委任關係存在，亦即丙○○
      僅係永佳昌公司之代表，而花蓮企銀對法人董事永佳昌公
      司所為報酬之支付，無非係永佳昌公司約使丙○○代為受
      領而已，亦即丙○○與花蓮企銀間並無公司與董事之委任
      關係存在，此由花蓮企銀所製作之支領明細（見原審卷第
      16頁），係發放予永佳昌公司而由丙○○支領，即可明瞭
      ，是丙○○雖依上開支領明細得直接向花蓮企銀請求給付
      ，但並不因而成為契約當事人，倘花蓮企銀已為給付後，
      始主張有不當得利情況，應負返還之義務者，亦為永佳昌
      公司，而非丙○○。是花蓮企銀與丙○○並無委任關係，
      丙○○僅係代理永佳昌公司受領，縱花蓮企銀據以發放前
      開董監事報酬之91年度股東會決議無效而溢支之不當得利
      ，亦應由永佳昌公司返還。是花蓮企銀請求丙○○應返還
      不當得利136,750元本息，自無理由，不應准許。
    2.另花蓮企銀主張相同案情之驛駿公司法人董事代表林詩珮
      所支領之董事報酬，業經本院以97年度上易字第801號判
      決應予返還確定，提出該判決影本為證，但查訴外人林詩
      珮係經花蓮企銀股東會選任為董事，與花蓮企銀成立委任
      關係（見該判決影本第3頁第17行以下），與本件案情並
      不相同，自不得比附援引，為花蓮企銀有利之認定，其此
      部分主張，尚不可採。
六、綜上所述，花蓮企銀依不當得利之法律關係請求驛駿公司給
    付1,214,500元及自97年1月15日起至清償日止之法定遲延利
    息，為有理由，應予准許；另請求丙○○給付136,750元及
    自起訴狀繕本送達翌日起算之法定遲延利息，為無理由，不
    應准許。原審就上開應准許部分，為花蓮企銀勝訴之判決，
    判命驛駿公司為給付，並無違誤，驛駿公司上訴意旨指摘原
    判決此部分不當，求予廢棄改判，為無理由；另上開不應准
    許部分，原審為花蓮企銀敗訴之判決，並無不合。花蓮企銀
    上訴意旨，指摘原判決不當，求予廢棄改判，亦無理由，均
    應駁回其上訴。
七、本件事證已臻明確，兩造其餘攻擊或防禦方法，經本院審酌
    後，認均與判決之結果不生影響，茲不予論述，併予敘明。
八、據上論結，本件兩造上訴均無理由，依民事訴訟法第449條
    第1項、第78條，判決如主文。
中    華    民    國    99    年     7     月    13    日
                  民事第三庭  審判長法  官  林敬修
                                    法  官  張靜女
                                    法  官  吳青蓉
正本係照原本作成。
不得上訴。
中    華    民    國    99    年     7     月    13    日
                                    書記官  林麗觀

司法院資訊處製作；財團法人民間司法改革基金會備份。
